臺灣苗栗地方法院民事判決　　　　　　　　94年度訴字第36號
原　　　告　乙○○
　　　　　　　　　　送達代收.
被　　　告　丙○○
上列當事人間請求侵權行為損害賠償事件，由本院刑事庭移送前
來，本院於民國94年3 月31日言詞辯論終結，判決如下：
    主      文
被告應給付原告新臺幣壹佰貳拾伍萬肆仟壹佰參拾捌元。
訴訟費用由被告負擔。
    事實及理由
一、按民事訴訟法第183 條規定訴訟中有犯罪嫌疑牽涉其裁判者
    ，法院得在刑事訴訟終結前以裁定停止訴訟程序。「所謂訴
    訟中有犯罪嫌疑牽涉其裁判，係指在民事訴訟繫屬中，當事
    人或第三人涉有犯罪嫌疑，足以影響民事訴訟之裁判，非俟
    刑事訴訟解決，民事法院即無從或難於判斷者而言，僅當事
    人或第三人於訴訟繫屬中涉有偽造文書、證人偽證、鑑定人
    為不實之鑑定等罪嫌，始足當之。」、「查相對人請求抗告
    人給付借款所憑之借據，是否為訴外人蔡方素貞等所偽造，
    係本件民事訴訟繫屬前所發生之事由，並非訴訟中涉有犯罪
    嫌疑。且民事法院獨立審判，不受刑事判決認定事實之拘束
    ，亦無刑事訴訟終結前停止訴訟之必要。」（最高法院79年
    度台抗字第218 號判例、同院78年度第11次民事庭會議決議
    (一)、同院80年度台抗字第296 號裁定意旨參照）。被告以偽
    造文書等刑事案件尚未確定為由聲請停止本件訴訟程序，惟
    被告是否為本件之盜領，係發生於「本案訴訟繫屬前」，即
    非屬本案「訴訟進行中」所犯之罪嫌，與前述民事訴訟法第
    183 條所規定「訴訟中」有犯罪嫌疑之情形不同。且民事法
    院就其審判之訴訟事件本可自為調查審理，不受刑事法院認
    定事實之拘束，本件被告是否受原告之託前往農會、郵局領
    款，本院非不得於本訴訟中自行調查認定，即無在刑事訴訟
    程序終結前停止訴訟程序之必要，被告聲請裁定停止訴訟程
    序，與民事訴訟法第183 條「訴訟中有犯罪嫌疑牽涉其裁判
    」之要件顯不相符，自不應准許，合先敘明。
二、原告起訴主張：被告於民國90年6 月29日上午在原告位於苗
    栗縣南庄鄉○村○○鄰○○路124 號之住處內，竊取原告所有
    之南庄鄉農會活期儲金簿1 本、本金各新臺幣（下同）1,00
    0,000 元之郵政定期儲金存單2 張及印章2 個後，先於同日
    上午9 時許，至南庄鄉農會，於取款憑條上盜蓋「乙○○」
    之印文而盜領原告存款250,000 元，復於同日上午9 時56分
    許至南庄郵局，於存單反面盜蓋「乙○○」之印文，向郵局
    人員辦理解約，盜領原告定存之本息共1,004,138 元。嗣被
    告即離家出走，為此依據侵權行為之法律關係請求被告返還
    盜領之本息，並聲明：被告應給付原告1,254,138 元；援用
    被告偽造文書等刑事案卷內之證據資料。被告則以：是原告
    將農會存摺、2 張郵政定期儲金存單交給被告，指示被告去
    領款，被告領款後即將款項交給原告，被告並未盜領原告農
    會之存款或郵政定存之本息，對前開刑事案卷內之證據資料
    並無意見等語，資為抗辯，並聲明：原告之訴駁回，並願供
    擔保請准宣告免為假執行。
三、查，
  (一)兩造為翁媳關係。
  (二)被告於90年6 月29日上午9 時許，持原告所有之南庄鄉農會
    活期儲金簿1 本及原告印章，至南庄鄉農會，於取款憑條上
    蓋用「乙○○」之印文後，交予訴外人即該農會人員鍾旭幸
    ，鍾旭幸因而交付250,000 元；被告復於同日上午9 時56分
    許，持本金各1,000,000 元之郵政定期儲金存單2 張及原告
    印章至南庄鄉郵局，於其中一張存單反面蓋用「乙○○」之
    印文後，向訴外人即郵局承辦人員林朝源辦理解約，林朝源
    並因此交付本息共1,004,138 元與被告，另一張存單則因該
    郵局內現金不足，被告又拒絕收受郵政支票而未解約。
  (三)被告於90年7 月5 日前離家出走。原告於被告領款後，曾至
    上開農會及郵局查詢何人領取其存款及辦理解約，並於90年
    7月5 日15時40分許向南庄派出所備案。
  (四)原告於90年10月31日向苗栗縣警察局頭份分局報警處理。
  (五)90年6 月29日星期五被告提領前開款項當時，被告支票存款
    所餘現金為806 元，活期存款帳戶內現金僅餘99元，而被告
    於90年7 月2 日星期一則有3 張支票同日到期，其中二張各
    為100,000 元，另一張則為500,000 元。該2 張各為100,00
    0 元之支票因被告於90年7 月2 日前即時存入現金140,000
    元及65,000元於甲存帳戶而未遭退票，另一張500,000 元則
    因現金不足於90年7 月2 日當日遭退票，嗣於90年7 月4 日
    現金回補後註銷該500,000 元支票之退票紀錄。
    上開事實，為兩造所不爭執（見卷第26、27頁之言詞辯論筆
    錄），並經本院依職權調閱本院92年度訴字第184 號偽造文
    書等刑事案卷，有取款憑條、定期儲金存單、南庄派出所受
    理報案紀錄表、被告設於中央信託局之甲存（支票）帳戶、
    乙存（活期存款）帳戶之出入明細表、退票紀錄單、申請註
    銷退票紀錄案件送件表等件附於前開刑事案卷可稽，且經證
    人鍾旭幸、林朝源於前開刑事案件偵查審理時證述明確，自
    堪信為真實。
四、被告就其領取上開款項一節並不爭執，惟以前揭情詞置辯。
    故本件經本院於94年3 月31日協同兩造整理並簡化爭點為：
    被告於90年6 月29日之領款是否出於原告之指示所為？被告
    領款後是否已將款項交給原告？經查：
  (一)原告於被告領款後，曾至南庄鄉農會、郵局詢問何人領取其
    存款及辦理解約，並於得知係被告所為時，立即向鍾旭幸、
    林朝源質問為何可以讓別人來領，並向林朝源表明是被告竊
    取其印章、存單，業經證人鍾旭幸及林朝源於前開刑事案件
    審理時具結證述明確。而被告係於90年7 月初離家後即未再
    返家一節，亦為被告於上開刑事案件審理時所自承。若原告
    當初確有委託被告領款，豈有於被告離家前即追查何人領取
    款項之理，顯違常理。且由原告事後係先追問「何人」領取
    ，並於得知被告所為後，立即表示未允許被告領款一節以觀
    ，足認原告並未委託被告取款。
  (二)又證人鍾旭幸於前開刑事案件審理時證稱：被告在本案之前
    ，從未代原告領款等語明確，證人林朝源亦證稱：當日被告
    確係執2 張面額各1,000,000 元之定期存單到郵局解約，當
    時因郵局現金不足，只能先支付被告1,000,000 元。另一張
    則告知可交付郵局之畫線即期支票1 張，被告仍可至任何郵
    局換取現金，惟被告說不用了，因此只領走1張支票之現金
    1,000,000 元。因為這件事很特殊，所以當時他還特別與主
    管研究，記得很清楚等情，有筆錄附於前開刑事案卷為憑。
    按證人林朝源為郵局業務之承辦人，與兩造間俱無親屬或恩
    怨關係，且南庄郵局規模非大，1,000,000 元之現金提領確
    非平常，是證人因本件提領之情節特殊而記憶清晰，所為證
    詞應屬客觀可信。而被告若確係受原告委託前往領取現金，
    且如證人所述，當日係須解約2 張各1,000,000 元之定存，
    被告應當努力完成任務，實無拒絕收受支票，而只就其中一
    張解約領取1,000,000 元即回家復命之理，然被告竟只取其
    中一張現金1,000,000 元，而棄另一張形同現金之即期支票
    未領，實不得不令人懷疑，是否係因該郵局即期支票係畫線
    支票，必須進入銀行帳戶始能領取，則該支票現金之去向一
    經領取即將無所遁形，而有所忌諱。況證人林朝源及原告就
    被告係拿2 張存單前來解約一事已為一致之陳述，當為真實
    ，被告先於刑事庭審理時堅稱僅有拿1 張存單，於本院審理
    時又自認原告係交付2 張存單（見本院卷第28頁之言詞辯論
    筆錄），所辯是否可信，實非無疑。
  (三)另依原告當時之郵局定期存款紀錄資料，可知原告於90年6
    月間，共有6 筆定期存款於郵局，其中二張均為84萬餘元，
    另一張為45萬餘元，尚有2 張存單分別為各1,000,000 元（
    其中一張即遭被告領走），此外有1 張亦為1,000,000 元之
    存單，合計原告當時之定期存款共為500 餘萬元，以上均有
    刑事庭整理統計之一覽表附於前開刑事案件審理卷可稽（見
    該卷第250 頁）。前開2 張84萬餘元之存單因係於89年間即
    已辦理定存而於90年6 月19日同時到期，嗣經原告於同日至
    郵局辦理續存1 年之手續（迄91年6 月19日到期），而上開
    續存之手續必須由本人親自前往郵局櫃台辦理等情，亦經證
    人林朝源於前開刑事案件審理時證述屬實。按現金1,250,00
    0 元並非小數目，若被告所辯確屬真實，則原告明知於6 月
    29日即將提領1,250,000 元現金以供支用，則又何必於數日
    前之6 月19日不直接辦理解約，而須再親赴郵局將該定期存
    款辦理續存，是被告辯稱係經原告指示前往解約提款云云，
    顯與常情不符。
  (四)再者，被告於前開刑事案件審理時自陳第1 次之退票紀錄即
    係於90年7 月2 日。而90年6 月29日被告提領本件現金之時
    間，係星期五，為銀行之週末，次日起銀行即休息二日而不
    上班，當時被告支票存款所餘現金只有806 元，活期存款內
    之現金則僅99元，惟屆週一之第1 個上班日（7 月2 日），
    被告名下卻有3 張支票均同日到期，其中二張各為100,000
    元，另一張則為500,000 元，總計高達700,000 元，依被告
    當時之存款，顯然無力支付，而有退票之虞，有被告設於中
    央信託局之甲存（支票）帳戶、乙存（活期存款）帳戶之出
    入明細表附於前開刑事案卷可稽，且為兩造所不爭執。可推
    認被告於90年6 月29日當時，為免遭受退票，信用即將破產
    之情形下，顯急需現金週轉。而依前揭出入明細表所載，被
    告之100,000 元支票2 張，嗣因於7 月2 日前及時存入現金
    140,000 元及65,000元於甲存帳戶致未遭退票，另一張500,
    000 元之支票，則因現金不足於7 月2 日當日而遭退票。惟
    被告於2日後之7 月4 日，又迅速取得現金回補而註銷該50
    0,000 元之退票紀錄，以上亦有中央信託局檢送之被告退票
    紀錄單、申請註銷退票紀錄案件送件表各1 紙附於前開刑事
    案卷可考，且為兩造所不爭執。而被告對於何以未能及時存
    入銀行，以免上開500,000 元之支票於週一亦遭退票一節，
    經刑事案件審理中自承：當時係因時間緊迫又缺乏經驗，且
    誤以為該向伊借用支票之人將會替其軋入現金，致一時疏忽
    所致。然於刑事庭法官訊問該向伊借用支票人之真實身分為
    何，被告何以又能於二日後即迅速註銷上開退票紀錄等情，
    被告則除提出該人之姓名為「徐世賢」外，其餘之相關身分
    資料及彼此間之資金往來情形，則又支吾其詞，不能自圓其
    說，所述是否可採，顯屬可疑。而被告於週一即將有支票3
    張共700,000 元到期，而依其當時資力可稱完全無力支付，
    卻又剛好於前一週週五上午前往農會、郵局提領現金，且於
    數日內即離家而不復回，更於數日內即將原已遭到退票之支
    票500,000 元回補而註銷其退票紀錄，不免過於巧合，益證
    被告所辯之不可採。
  (五)此外，被告復未提出其他證據證明原告確有指示被告於90年
    6 月29日至前開農會、郵局領款，且被告於領款後已將款項
    交給原告，並自認已無其他證據可供證明（見本院卷第28頁
    之言詞辯論筆錄），是被告所辯，尚難採信。
五、被告既未能舉證證明其於90年6 月29日至前開農會、郵局總
    計提領之1,254,138 元確係因原告委託，且於事後已將上揭
    款項交予原告，從而，原告依據侵權行為之法律關係請求被
    告將未經原告同意擅自提領之1,254,138 元返還原告，自屬
    有據，應予准許。
六、本件原告並未陳明願供擔保請准宣告假執行，被告陳明願供
    擔保請准宣告免為假執行，容有誤會，併予敘明。
七、結論：本件原告之訴為有理由，並依民事訴訟法第78條，判
    決如主文。
中　　華　　民　　國　　94　　年　　4 　　月　　14　　日
                  民事庭法　官
以上正本係照原本作成
如對本判決上訴，須於判決送達後20日內向本院提出上訴狀。
中　　華　　民　　國　　94　　年　　4 　　月　　14　　日
                        書記官　李惠雯
